【裁判字號】    99,訴,79
【裁判日期】    991027
【裁判案由】    塗銷抵押權登記
【裁判全文】
臺灣苗栗地方法院民事判決                99年度訴字第79號
原      告  乙○○
訴訟代理人  丙○○
被      告  戊○○
上列當事人間請求塗銷抵押權登記事件，本院於民國99年10月12
日言詞辯論終結，判決如下：
    主  文
原告之訴駁回。
訴訟費用由原告負擔。
    事實及理由
甲、程序部分：
    按原告於判決確定前，得撤回訴之全部或一部；民事訴訟法
    第262 條第1 項前段定有明文。查本件原告起訴時聲明：(一)
    確認被告對原告所有坐落苗栗縣銅鑼鄉○○段198-2 、198-
    4 地號土地（下稱系爭土地）於苗栗縣銅鑼地政事務所（下
    稱銅鑼地政）民國95年以銅地資字第45700 號收件、於95年
    11月29日登記擔保債權總金額新臺幣（下同）130 萬元之抵
    押權所擔保之130 萬元債權不存在。(二)被告應將前項抵押權
    塗銷。嗣原告於99年5 月18日本院言詞辯論期日當庭將上開
    訴之聲明第(一)項部分撤回不予請求，僅請求被告塗銷前開抵
    押權；其就訴之聲明所為之變更，係屬訴之一部撤回，核與
    前揭法條規定相符，是原告上開訴之變更在程序上應予准許
    ，合先敘明。
乙、實體部分：
一、原告起訴主張：其因身體殘障，長期在療養院居住，與被告
    素不相識，亦無金錢往來，被告竟於95年11月29日持原告之
    證件就原告所有系爭土地向銅鑼地政設定擔保金額130 萬元
    之抵押權，並向本院聲請拍賣抵押物，被告所提出之協議書
    內容，原告均不知情，亦未在該協議書上蓋指印或簽名，更
    未收受被告所交付之130 萬元款項，雙方並無借貸關係存在
    ，系爭抵押權既無擔保債權存在，請求被告塗銷系爭抵押權
    等語；並聲明：被告應將系爭土地於銅鑼地政95年以銅地資
    字第45700 號收件、於95年11月29日登記擔保債權總金額13
    0 萬元之抵押權塗銷。
二、被告則以：(一)訴外人鄭博棟為原告之弟，於95年11月間偕同
    訴外人丁○○欲向被告借款130 萬元，被告要求提供擔保品
    設定抵押，鄭博棟、丁○○乃於同年月29日持原告所有系爭
    土地之相關文件及原告之印鑑前來，並稱已取得原告之同意
    為其擔保，被告始應允出借款項，並於辦妥系爭抵押權設定
    登記後，在同年12月1 日交付借款予鄭博棟。(二)被告撥付款
    項之後，發現抵押權設定契約書並未依雙方約定之內容載明
    利息及清償期日，唯恐權益受損，乃要求鄭博棟、丁○○應
    會同原告與被告另訂協議書，載明借款期限1 年，自95年12
    月1 日起至96年11月30日止，約定利息為每月兩分。(三)原告
    雖非債務人，但為提供抵押物之物上擔保人，所提供設定抵
    押之文件及印鑑均屬真正，且上開過程均有證人丁○○在場
    親見，原告空言否認，顯為卸責之詞，不足採信，其請求塗
    銷系爭抵押權為無理由等語，資為抗辯；並聲明如主文所示
    。
三、得心證之理由：
（一）按當事人主張有利於己之事實，就其事實有舉證之責任，
      又私文書經本人簽名、蓋章或按指印者，推定為真正，民
      事訴訟法第277 條前段、第358 條第1 項分別定有明文。
      而私人之印章，由自己使用為常態，被人盜用為變態，主
      張變態事實之當事人，自應就此印章被盜用之事實負舉證
      之責任；最高法院86年度台上字第717 號、83年度台上字
      第1382號判決意旨分別可資參照。
（二）原告主張被告於95年11月29日在系爭土地上設定擔保金額
      130 萬元之抵押權，並已向本院聲請拍賣抵押物等情，業
      據其提出本院99年度司拍字第26號拍賣抵押物事件卷宗及
      被告之聲請狀、土地抵押權設定契約書、他項權利證明書
      、土地登記謄本（以上均為影本）等件為證，並為被告所
      不爭執，堪信原告此部分之主張為真實。原告雖陳稱兩造
      間素不相識，亦無金錢往來，被告未經原告同意，擅自持
      相關文件設定系爭抵押權，且其對於被告所提出之協議書
      內容均不知情，亦未在該協議書上蓋指印或簽名，更未收
      受被告所交付之130 萬元款項，雙方並無借貸關係存在云
      云，然查：
    1.依被告所提出由兩造及訴外人鄭博棟、丁○○於95年12月
      29日所共同簽署之協議書（見本院卷第20頁）第二條所載
      ：「由乙方（即原告）提供位於苗栗縣銅鑼鄉地號198-2
      、198-4 土地兩筆擔保設定於丁方（即被告），再由甲、
      丙方（即訴外人鄭博棟、丁○○）負責清償欠款，期限為
      一年，自民國95年12月1 日至民國96年11月31日止（應為
      11月30日之誤載），約定利息為每月兩分於每月定期交付
      於丁方。」，明確約定由原告提供系爭土地設定抵押權予
      被告作為130 萬元借款之擔保，原告亦於本院審理中自承
      其弟鄭博棟確有要求原告以系爭土地讓伊設定抵押去借錢
      ，該協議書上乙方欄位上所蓋確為原告本人之印章無訛，
      且原告亦未舉證證明該枚印文有遭他人盜蓋之情事，甚且
      陳稱其印章由鄭博棟保管，且其認為鄭博棟並不是偷蓋，
      而是有困難、缺錢，一直請原告想辦法，其認為鄭博棟的
      做法是正當的，原告亦有前往申請印鑑證明交給鄭博棟等
      語（見本院卷第55頁），堪信原告確有在該協議書上蓋章
      ，前開協議書係屬真正。
    2.再者，證人丁○○於本院審理中到庭證稱：「我與鄭博棟
      是認識多年的朋友，大概在94、95年的時候，他說他經濟
      情況很差，有很多的債務，我想要幫他，就介紹被告讓他
      認識，被告借錢給他，所以就簽了這份協議書，原告是鄭
      博棟的哥哥，被告要求要提供擔保品，簽協議書時是在鄭
      博棟位於中壢慈惠三街的家，當時在場的有原告、鄭博棟
      還有我，當時只有原告先在協議書上簽了名，上面的指印
      是他自己親自蓋的....」等語（見本院卷第24頁），核與
      被告所陳訴外人鄭博棟向其借款130 萬元，並由原告提供
      系爭土地設定抵押為擔保，嗣後並由兩造及鄭博棟、丁○
      ○等4 方共同簽立協議書以保障被告之權益等過程相符，
      原告聲稱其未於協議書上簽名蓋章，不知協議書之內容云
      云，尚非可採。
    3.另經本院依職權向銅鑼地政調閱系爭抵押權設定契約書，
      於該契約書第（21）欄「申請登記以外之約定事項」內，
      蓋有「當事人親自到場，經核對身分證無誤」之戳記，其
      文字下方並有原告「乙○○」之簽名及指印各1 枚，此項
      核對係由銅鑼地政第一課課長甲○○承辦，而證人甲○○
      亦於本院審理中到庭證稱：因為土地登記規則規定，辦理
      抵押權設定登記，義務人要親自到場，要核對其身分是否
      正確，本件契約書上有義務人本人的簽名及指印，表示當
      時原告本人有親自到場，核對程序係以身分證確認其基本
      資料，如果正確無誤，就請他簽名及蓋指印，設定契約書
      上蓋有證人之職章，表示當時已核對確認原告本人之身分
      無誤等語（見本院卷第57、58頁），而證人甲○○身為地
      政事務所承辦相關業務之主管人員，與兩造間並無親誼仇
      隙，其證詞之真實性可堪憑信，足認原告本人於95年11月
      29日辦理系爭抵押權設定之日，曾親自前往地政事務所，
      經由承辦人員核對身分確認無誤後，始為兩造辦理抵押權
      設定，原告空言聲稱其未同意設定抵押，係被告自行持系
      爭土地之文件前往辦理設定抵押權云云，洵非足採。
（三）綜上所述，被告辯稱訴外人鄭博棟向其借款，並由原告提
      供系爭土地設定抵押權予被告作為擔保，信屬可採，原告
      空言否認，聲稱對前揭協議書之內容全無所悉，且被告未
      經原告同意，擅自持系爭土地之文件辦理抵押權設定登記
      ，而請求塗銷系爭抵押權，為無理由，應予駁回。
四、本件事證已臻明確，兩造所提其餘攻擊防禦方法及證據經審
    酌之後，核與判決結果不生影響，爰不一一論述，附此敘明
    。
五、訴訟費用負擔之依據：民事訴訟法第78條。
中    華    民    國    99    年    10    月    27    日
                  民事庭法  官  邱光吾
以上正本係照原本作成。
如對本判決上訴，須於判決送達後20日內向本院提出上訴狀。如
委任律師提起上訴者，應一併繳納上訴審裁判費。
                        書記官  孔秀蓮
中    華    民    國    99    年    10    月    27    日

司法院資訊處製作；財團法人民間司法改革基金會備份。
